【裁判字號】    92,醫,1
【裁判日期】    950424
【裁判案由】    損害賠償
【裁判全文】
臺灣彰化地方法院民事判決  92年度醫字第1號
原      告  乙○○
                        五號十.
被      告  甲○○○○○○○○.
訴訟代理人  柯開運律師
複 代理 人  陳茂倉律師
上列當事人間請求損害賠償事件，本院於民國95年4月10日言詞
辯論終結，判決如下：
    主  文
原告之訴及假執行之聲請均駁回。
訴訟費用由原告負擔。
    事實及理由
壹、原告之陳述及聲明：
一、原告起訴主張：原告母親石寶珍為尿毒症之洗腎患者，因角
    質化皮膚病以及癢、痛，於民國 90 年 11 月 13 日至被告
    診所就診，診斷為牛皮癬、乾癬。惟被告無視於石寶珍為洗
    腎患者，腎功能當然有缺陷，若必須使用抗癌藥品METHROTR
    EXATE（美力特）時，應非常小心，其劑量應當減少，且須
    配合血液透析時程，更何況衛生署並未核准將美力特列入治
    療牛皮癬、乾癬之仿單，竟未做治療前評估，仍以 2.5公絲
    錠每3日1錠之常用劑量處方，致使石寶珍骨髓抑制、全血球
    低下、敗血性休克死亡，被告有過失甚明，爰依侵權行為之
    法律關係，請求被告給付醫療費用新台幣（下同）82,559元
    、殯葬費用162,470元、非財產上之精神慰撫金1,000,000元
    等語。並聲明：(一)、被告應給付原告1,245,029 元，及自起
    訴狀繕本送達被告翌日起至清償日止，按週年利率百分之 5
    計算之利息。(二)、願供擔保，聲請宣告假執行。
二、對被告抗辯之陳述：
(一)、原告之母石寶珍所使用處方之 METHROTREXATE二、五公絲錠
    劑藥品，係為元宙化學製藥股份有限公司（下稱元宙公司）
    產製之衛署藥製02 5520號美力特錠2.5公絲，該藥品依行政
    院衛生署（下稱衛生署）審查委員之意見可知，應使用於第
    二線之治療，亦即應俟病人無法接受其它治療時方予使用，
    故該審查委員會亦敘明「無法瞭解在第一時間選擇 MTX治療
    ，而不採用其它治療方式治療之理由」。又依衛生署許可證
    所載，美力特其適應症為白血病、絨毛性腫傷（絨毛上皮腫
    、破壞奇胎、胞狀奇胎）之緩解，並未及於牛皮癬、乾癬之
    治療，與元宙公司所附藥品說明書所載相同，且衛生署於90
    年3月6日亦發函各醫師公會轉告所屬會員醫師略謂醫師處方
    藥品時應依衛生署核准之適應症，醫師處方時自難諉為不知
    ，是被告診所「顯未依藥物許可證所載適應症而為藥物使用
    」。再者，依衛生署核定之該藥說明書注意事項中亦刊載「
    禁忌：肝、腎、骨髓機能不全之患者」，惟石寶珍既一尿毒
    洗腎之患者，自不宜使用該藥品，況石寶珍首次因牛皮癬至
    被告診所就診，醫師本應先採用其它治療方式治療，且使用
    美力特之劑量應當減少，並需配合血液透析時程，而被告診
    所並未做治療前評估，其用藥之正當性自有不足。
(二)、原告之母石寶珍於被告處就診後至死亡期間，從無服用其他
    中、草藥及西藥。且依衛生署醫事審議委員會之鑑定意見：
    「病患於十一月十三日至十七日服用高信義醫師之藥物後，
    於十七日即出現口腔潰傷與多處皮疹，在症狀上與發生時序
    上均與METHROTREX ATE的急性副作用相符，‧‧‧METHROTR
    EXATE引起血球數下降及骨髓抑制反應可發生在服用後二週
    之內，就醫學原理而言十一月十八日之血球數值未下降並不
    能排除METHROTREXAT E引起副作用之可能性，因病患於十一
    月二十一日的檢查數值白血球已經降至八七０（顆粒球七一
    ‧二%），當時距離服用METH ROTREXATE藥物尚未超過二週
    。」足證原告母親石寶珍之死亡係因被告使用METHROTREXAT
    E引起骨髓抑制白血球低下所致，其間因果關係甚明。另「
    高醫師給予病患METH ROTREXAT E（2.5mg/錠）六錠，囑其
    一次服用三定後，隔二天再服用第二次，服用方式與一般建
    議方式不同，且劑量上也未依病患本身腎衰竭洗腎而加以調
    整，其用藥雖尚具正當性，但使用方法不適當，似有疏失」
    ，亦指出被告行為有過失。
(三)、依彰化縣衛生局94年1月5日彰化衛醫字第0930037546號函，
    登錄在高信義皮膚科診所執業之醫生，名單皆為高信義醫師
    ，故為高信義醫師開藥，被告如果否認有替原告之母親看診
    ，舉證責任在被告，被告即應證明係其診所內何位醫師所開
    。
貳、被告之陳述及聲明：
一、原告之母石寶珍並非由被告看診，因被告身體不適，於89年
    11月17日起先後前往台大醫院及彰化基督教醫院開刀，並至
    91年2月10日左右，始出院返家療養，是石寶珍於90年11月
    13日至被告診所就診時，並非由被告親自看診，此有彰化基
    督教醫院於90年12月31日出具之診斷書所載「患者高信義經
    診斷：冠狀動脈疾病，冠狀動脈氣球擴張術暨血管繞道手術
    」、「證明及醫囑：患者高信義因右述疾病，於民國九十年
    九月十八日入院治療中」為證，是原告主張：「被告無視石
    寶珍為洗腎患者，腎功能當然有缺陷，若必須使用抗癌藥品
    MTX（美力特）時，應非常小心，其劑量應當減少，且須配
    合血液透析時程，更何況衛生署並未核准將美力特列入治療
    牛皮癬、乾癬之仿單，竟未做治療前評估，仍以2.5公絲錠
    每3日1錠之常用劑量處方，致使石寶珍骨髓抑制、全血球低
    下、敗血性休克死亡」乙節，即與事實不符。另「行政院衛
    生署醫事審議委員會」兩次之鑑定書亦均未詳為審酌被告於
    上揭時間住院開刀而未於被告診所中之事實，仍認被告高信
    義對於原告之母加以診治，顯屬荒謬舛誤至極。
二、石寶珍於90年11月28日在台中榮民總醫院死亡，其死亡診斷
    證明書上所載死亡原因為1.直接引起死亡之疾病或傷害：甲
    、敗血性休克：發病至死亡之概略期間3天。先行原因：若
    有引起上述死因之疾病或傷害。乙、甲之原因：空欄。全血
    球低下：發病至死亡之概略期間為1週。丙、乙之原因：空
    欄。骨髓抑制：發病至死亡之概略期間為2週。2.其它對於
    死亡有影響之疾病或身體狀況（但與引起死亡之疾病或傷害
    無直接關係者）：空欄。糖尿病併尿毒症，由此可見，引起
    石寶珍死亡之「直接原因」為「敗血性休克」。至藥害救濟
    基金會病例摘要初審意見單初審意見二1.個案用藥之正當性
    雖謂：「‧‧‧因此，認其用藥之正當性值得商榷（缺乏正
    當性）」云云。惟其前段又稱：「METHROTREXATE小劑量治
    療難控制之乾癬（牛皮癬）確實已被教科書認為標準療法」
    等語。尚難以其用藥之正當性值得商榷一語即遽斷石寶珍之
    死亡與被告診所對其施以美力特具有相當因果關係。
三、原告提出藥害救濟基金會初審意見單，尚難資為證明石寶珍
    之死亡與被告診所對其施以「MTX」（美力特），具有相當
    因果關係之證據。因醫師曾對石寶珍指示必須3日1錠即吃1
    天休2天，惟石寶珍是否有遵照醫師指示，此部份應由原告
    負舉證之責。又原告或石寶珍於90年11月17日至28日長達10
    日間，從未向被告診所有所表示，且於石寶珍過世後，又急
    於火化，當不得僅以死亡診斷證明書據以推定石寶珍之死亡
    即係服用「MTX」（美力特）之當然結果。
四、依本院向中央健康保險局中區分局調取石寶珍之就診紀錄資
    料顯示，石寶珍自 88年6月21日起至90年11月28日止，先後
    於國立台灣大學醫學院附設醫院、行政院衛生署苗栗醫院、
    大千綜合醫院、財團法人彰化基督教醫院、行政院國軍退除
    役官兵輔導委員會台中榮民總醫院住院治療；且另自 88年7
    月2日起至 90年11月23日止，先後於行政院衛生署苗栗醫院
    、竹苗眼科診所、洪診所、劉文綱牙醫診所、行政院衛生署
    新竹醫院、光田診所、張聯合診所、黃內皮膚科診所、陳內
    兒科診所、大川醫院、私立中國醫藥學院暨附設醫院就診，
    足證石寶珍平日健康欠佳，尤其，石寶珍於90年11月13日至
    被告診所求診，嗣又於90年11月17日二度就診，依診療紀錄
    所載：「業已好轉」，且按諸常理，如無好轉，即不可能二
    度求診。又石寶珍於90年11月18日曾至光田診所就診，於90
    年11月18日至23日間又於大千綜合醫院住院，而於90年11月
    23日至28日間則於台中榮民總醫院住院治療，期間石寶珍究
    竟服用何種藥物？被施打何種注劑？原告均未予舉證證明。
五、另依行政院衛生署醫事審議委員會編號 0000000鑑定書第十
    點之(二)記載：「一般建議劑量為每週10至25mg，口服方法為
    一次口服後間隔12小時再服第二次，最多不超三次，故每週
    最高劑量為口服METHROTREXATE（2.5mg/錠）6顆，分三次服
    用，每次服用2錠，間隔 12小時，可依症狀酌減」、「高醫
    師給予病患METHROTREXATE（2.5mg/錠）6顆，囑其一次服用
    三錠後，隔二天再服用第二次，服用方式與一般建議方式不
    同，且劑量上也未依病患本身腎衰竭洗腎而加以調整，其用
    藥雖尚具正當性，但使用方法不適當，似有疏失」云云，顯
    有誤會。查高醫師每次僅給三顆（每三天一顆），故實際上
    ，每次僅給一顆 METHROTREXATE（2.5mg/錠），並不超過一
    般每週10至25mg之劑量，當無使用方法不適當之情形。
六、且依全民健康保險出院病例摘要就石寶珍血液檢驗結果顯示
    ，石寶珍於90年11月18日在大千綜合醫院時之白血球值仍達
    16400，顯係正常，足證與美力特無關等語。其次，原告之
    母石寶珍為長期洗腎患者，縱其於90年11月13日確有服用ME
    THROTREXATE（2.5mg/錠），姑不論其劑量極微，早也已被
    洗腎洗掉，豈又可能於90年11月18日再先後至光田診所求診
    ，90年11月18日至90年11月23日之間，又在大千綜合醫院住
    院，最後於90年11月23日至90年11月28日之間，又在台中榮
    民總醫院住院治療後去世之理？況查行政院衛生署醫事審議
    委員會第二次鑑定意見最後載明：「由於病患有可能同時亦
    接受其它藥物治療，且到達苗栗大千醫院時之第一次血液檢
    測值並未有血球低下之現象，因此無法認定全部症狀必然皆
    是服用METHROTREXATE所引起」等語，更證明石寶珍之死亡
    與90年11月13日及90年11月17日先後二度就診毫無相當因果
    關係。並聲明：(一)、原告之訴及假執行之聲請均駁回。(二)、
    如受不利判決，願供擔保，聲請免為假執行。
參、得心證理由：
一、兩造不爭執事項：
(一)、原告母親石寶珍因患有牛皮癬症狀，曾於90年11月13日與90
    年11月17日至高信義皮膚專科診所就診及複診。且依90年11
    月13日診療紀錄記載，治療處方中確有使用「METHROTREXAT
    E」（美力特）2.5 mg/錠之藥品。
(二)、石寶珍於90年11月28日在台中榮民總醫院ICU 病房死亡。
二、本件所應審酌者為原告之母石寶珍於上揭時間至高信義皮膚
    專科診所就診及複診是否由被告高信義醫師看診？被告診所
    施以美力特之治療有無用藥過失？若有，該用藥過失與石寶
    珍之死是否有因果關係？茲分述如下：
(一)、按因故意或過失，不法侵害他人權利者，負損害賠償之責任
    ，民法第184條第1項前段固定有明文，惟依該規定請求損害
    賠償者，自應就其主張之侵權行為之事實，如被告之故意過
    失、行為與損害間之因果關係等負舉證責任（最高法院58年
    台上字第1421號判例及48年台上字第887號判例意旨參照）
    。次按當事人主張有利於己之事實者，就其事實有舉證之責
    任，民事訴訟法第277條前段亦著有規定，是原告主張其對
    被告有侵權行為損害賠償請求權，依前揭規定，自應就被告
    之過失及其過失行為與損害結果間存在有相當因果關係負舉
    證責任。又民事訴訟如係由原告主張權利者，應先由原告負
    舉證之責，若原告先不能舉證，以證實自己主張之事實為真
    實，則被告就其抗辯事實即令不能舉證，或其所舉證據尚有
    疵累，亦應駁回原告之請求（最高法院17年上字第917號判
    例參照）。本件原告主張：被告高信義醫師因使用抗癌藥品
    MTX（美力特）時，用藥不當，致使原告之母石寶珍骨髓抑
    制、全血球低下、敗血性休克死亡云云，為被告所否認，並
    辯稱：被告高信義醫師並未替石寶珍看診，被告當時在彰化
    基督教醫院住院開刀，是被告診所內其他醫師看診並開美力
    特藥品給石寶珍服用，且該醫師用藥並無不當等語，是揆諸
    前開規定及判例意旨，原告對於被告有侵權行為之有利於己
    之事實，自應負舉證責任。
(二)、經查：原告之母石寶珍因患有牛皮癬症狀，曾於90年11月13
    日與90年11月17日至高信義皮膚專科診所就診及複診乙節為
    兩造所不爭執，復有被告所提出高信義皮膚專科診所診療紀
    錄影本乙紙復卷可稽。惟被告因身體不適（冠狀動脈疾病、
    急性心肌梗塞併心因性休克），於89年11月18日起，先後至
    臺大醫院及彰化基督教醫院住院開刀治療（冠狀動脈繞道術
    ，及術後呼吸衰竭行氣管切開術後入院治療），迄至91年2
    月7日始自彰化基督教醫院出院返家療養，此有財團法人彰
    化基督教醫院所出具診斷書及93年12月27日（93）彰基病歷
    自第9312 076號函以及國立台灣大學醫學院附設醫院所出具
    93年12月23日（93）校附醫祕字第9300213904號函各乙紙在
    憑，顯見被告在此期間，並未在被告診所為病患診療，況原
    告於本院92年12月4日行準備程序時亦自承：「90年11月13
    日我沒有陪我母親到被告診所，是我伯父魏早合陪同的。17
    日我也沒有過去，只有24日過去拿藥單。」，另於94年2月
    17日言詞辯論時又供述：「我是起訴之前才見過高信義本人
    ，90年11月26日跟我洽談的醫師不是高信義本人。」等語，
    益證90年11月13日在高信義皮膚專科診所內替原告之母石寶
    珍看診者卻非被告高信義本人無訛，是被告辯稱：是被告診
    所內其他醫師替原告之母看診並開美力特藥品給石寶珍服用
    等語，堪以採信。
(三)、又高信義皮膚科診所係被告所獨資，登錄在高信義皮膚科診
    所執業之醫生，名單皆為高信義醫師，此有彰化縣衛生局94
    年1月5日彰化衛醫字第0930037546號函乙紙在卷足憑，其本
    身並無當事人能力，而原告於本院95年4月10日言詞辯論時
    亦明白表示：「（問：訴之聲明一所述及之『被告』字眼均
    是指何人？）被告為被告高信義醫師本人。高信義皮膚專科
    診所即高信義本人。」足見原告起訴對象即是被告高信義本
    人，並未包含其他在高信義皮膚科診所內執業之醫師，而原
    告既係依民法第184條前段規定請求被告負損害賠償責任（
    見本院95年4月10日言詞辯論筆錄），自應先就被告確有不
    法侵權行為，而致原告受侵害等事實負舉證責任，其負擔舉
    證責任者係主張之原告而非被告，已見前述，是原告一再主
    張：「被告如果否認不是他開的（藥），他就要負舉證責任
    證明為何人所開。」等語，即與上開舉證責任分配法則不符
    ，應無可採。又被告既非本件侵權行為之加害人，則被告診
    所施以美力特之治療有無用藥過失以及該用藥過失與石寶珍
    之死亡是否具有因果關係等問題即無再加以論述之必要，附
    此敘明。
三、綜上，本件原告主張被告高信義因使用抗癌藥品MTX（美力
    特）時，用藥不當，致使原告之母石寶珍骨髓抑制、全血球
    低下、敗血性休克死亡乙事，既未提出積極證據資料足認被
    告高信義確為本件侵權行為之加害人，原告縱因其他醫師之
    醫療行為而受有損害，尚難認為原告所受損害與被告行為間
    具有相當因果關係，原告喪失親人之萬分哀慟，誠可理解，
    惟既無證據足資證明被告確為本件侵權行為之加害人，其遽
    依民法侵權行為規定請求被告給付如其聲明所示之金額及利
    息云云，自屬無據，應予駁回，其假執行之聲請，即失所附
    麗，亦應併予駁回。
四、本件事證已臻明確，兩造其餘主張陳述及所提之證據方法，
    核與本判決所得之心證與結果不生影響，毋庸再予逐一論述
    ，附此敘明。
五、結論：本件原告之訴為無理由，依民事訴訟法第78條，判決
    如主文。
中    華    民    國    95    年    4     月    24    日
                  民事第二庭    法  官  康弼周
以上正本係照原本作成。
如對判決上訴，應於判決送達後20日內向本院提出上訴狀。
中    華    民    國    95    年    5     月     1    日
                                書記官  顏督訓


司法院資訊處製作；財團法人民間司法改革基金會備份。
